【裁判字號】    98,上易,262
【裁判日期】    980519
【裁判案由】    清償債務
【裁判全文】
臺灣高等法院民事判決                 98年度上易字第262號
上  訴  人  甲○○
被上訴人    乙○○
上列當事人間清償債務事件，上訴人對於中華民國97年12月31日
臺灣基隆地方法院97年度訴字第472號第一審判決提起上訴， 經
本院於98年5月5日言詞辯論終結，判決如下：
    主  文
上訴駁回。
原判決所命之給付減縮為新臺幣壹佰肆拾玖萬捌仟伍佰元及自民
國八十二年十月一日起至清償日止，按年息百分之五計算之利息
。
第二審訴訟費用由上訴人負擔。
     事實及理由
一、上訴人於原審請求被上訴人返還借款新臺幣（下同） 150萬
    元及法定遲延利息，嗣於本審中變更請求被上訴人返還借款
    1,498,500元及法定遲延利息， 核屬減縮應受判決事項之聲
    明，依民事訴訟法第446條第1項但書、第255條第1項但書第
    3款之規定，應予准許。
二、被上訴人起訴主張：上訴人於民國（下同）81年間向被上訴
    人借款新臺幣（下同）1,498,500元，並簽有到期日82年9月
    30日之面額150萬元支票1紙為憑， 約定於82年9月30日全部
    清償，詎經被上訴人於97年9月19日以臺北法院郵局第533號
    存證信函催告上訴人清償， 上訴人於97年9月22日收受後，
    仍置之不理，迄今仍未給付等情。爰依消費借貸法律關係，
    求為命：上訴人應給付被上訴人1,498,500元及自82年10月1
    日起至清償日止，按年息5%計算之利息。（被上訴人於原審
    起訴請求上訴人應給付被上訴人150萬元及自82年9月30日起
    至清償日止，按年息5%計算之利息，原審判決上訴人應給付
    150萬元及自82年10月1日起至清償日止，按年息5%計算之利
    息，並駁回被上訴人其餘之請求，上訴人就其敗訴部分聲明
    不服，被上訴人就其敗訴部分則未聲明不服，該部分已告確
    定，被上訴人於本院審理中並減縮其本金部分之請求）並答
    辯聲明：上訴駁回。
三、上訴人則以：被上訴人始終提不出兩造資金往來證明，足見
    本件借貸契約自始不成立。系爭支票僅係上訴人幫被上訴人
    把錢轉投資在高尚禾公司所作之擔保，是上訴人基於好友立
    場，而簽立之押票性質支票，當時言明一個月後，取得高尚
    禾公司支票，即返還予上訴人，該票已依約返還上訴人銷毀
    。被上訴人無法提供系爭支票原本以供核對，足證被上訴人
    所言不實，且系爭票據亦已罹於時效等語。並上訴聲明：(一)
    原判決不利上訴人部分廢棄。(二)上廢棄部分，被上訴人在第
    一審之訴駁回。
四、被上訴人主張上訴人於81年間向被上訴人借貸1,498,500 元
    ，並簽發82年9月30日期之面額150萬元支票1紙為憑之事實
    ，業據提出支票影本1紙為證，上訴人對其簽發系爭支票予
    被上訴人之事實，並不爭執，惟否認有借貸之事實，並以上
    述情詞置辯。是以本件兩造爭執之要點在於系爭款項是上訴
    人向被上訴人借貸或代被上訴人投資第三人高尚禾公司？經
    查：
  (一)「當事人互相表示意思一致者，無論其為明示或默示，契約
    即為成立。」民法第153條第一項定有明文。又「 契約之成
    立本不以署名畫押為要件，故凡當事人間締結契約，其書面
    之形式雖不完全，而能以其他方法，足以證明其意思已有合
    致之表示者，自無妨於契約之成立，當然發生法律上之效力
    。」最高法院著有20年上字第1727號判例可稽。本件上訴人
    雖未能提出系爭支票之原本，惟上訴人於被上訴人所提詐欺
    告訴案件偵查中自承；「（問： 你是否有拿到乙○○的150
    萬元？）有，她是借款人，我在經營代書，我將她的錢轉借
    出去，利息是她在賺，她戶頭裡都有。」、「（問：每月利
    息多少？）三分。」、「（問：有何證據證明她是經由你轉
    借出去，而且有收取利息？）因為林夢荷錢給我時，他有叫
    我開支票給乙○○，作為保證用。」、「（問：有何證據證
    明她有收利息？）因為錢都匯到乙○○台北中小企業銀行西
    定分行的戶頭。」、「（問：是否有匯利息至乙○○戶頭？
    ）我有用匯的也有用開支票的方式。（庭呈當時匯利息部分
    的資料）」等語，此業經本院調取臺灣臺北地方法院檢察署
    92年度他字第6687號、 93年度偵字第17549號上訴人詐欺案
    件偵查卷查明屬實（ 見92年度他字第6687號偵查卷第33頁、
    93年度偵字第17549號偵查卷第15頁）， 並有上訴人提出之
    系爭支票存根及發票日82年3月1日面額45,000元之利息支票
    存根二紙影本可稽（ 見93年度偵字第17549號偵查卷第17頁
    ），上訴人於本件審理中亦稱：「我承認有在被上訴人所提
    的時間，共計九次，給付各四萬五或四萬二的款項…」等語
    （見原審卷第74頁），足證被上訴人確實有交付150萬元（
    經被上訴人減縮為1,498,500元）予上訴人，並由上訴人按
    月交付自己為發票人之支票或自行匯款之方式給付被上訴人
    三分利息。如上訴人是代被上訴人投資第三人高尚禾公司，
    理應交付高尚禾公司簽發之支票予被上訴人，豈有簽發自己
    之支票交付被上訴人以給付利息？況且訴外人林夢荷於同案
    偵查中亦稱：「（問：81年9月間是否有介紹乙○○投資150
    萬元？）不算投資，應該是轉錢借利息。」等語（見93年度
    偵字第17549號偵查卷第49頁），益加可證兩造就借貸150萬
    元（經被上訴人減縮為1,498,500元）意思已有合致之表示
    ，縱未立有書面，亦無妨於借貸契約之成立。
  (二)次查，上訴人於原審陳稱：「我開支票給被上訴人是因為被
    上訴人把錢投資在高尚禾公司，她為了要有擔保，所以要我
    開系爭支票給被上訴人作擔保，也就是押票的意思。」等語
    （見原審卷第22頁），嗣又改稱：「被上訴人所持有的是高
    尚禾公司開的票，後來我們要共同委託律師向高尚禾公司要
    錢回來，所以要被上訴人將原來持有高尚禾公司的票交給我
    ，所以被上訴人要求我另外開系爭支票給被上訴人作為擔保
    。」等語（見原審卷第23頁），再改稱：「（問：上訴人收
    受高尚禾公司的支票時有無轉交給被上訴人？）被上訴人說
    她不認識高尚禾，所以要我開立系爭支票交給她。」等語（
    見原審卷第75頁），於上訴本院時稱：「被上訴人提出之支
    票係當時本人基於好友立場而而簽立之押票性質支票，當時
    言明一個月後即返還予本人。」 （見本院卷第7頁上訴狀）
    ，嗣於本院審理時則稱；「（問：為何給被上訴人系爭支票
    ？）因為我要幫被上訴人把高尚禾公司開給她的票拿去向高
    尚禾公司換票時，被上訴人要求我開一張同面額的票給她押
    著，等換票回來，我把高尚禾公司的票交給被上訴人，同時
    把開給她押的票取回。」等語（見本院卷第77頁反面、78頁
    ），核上訴人前後所述簽發系爭支票之原因均不相同，且上
    訴人就其與被上訴人共同委託律師向高尚禾公司追討投資款
    ，或被上訴人委託其向高尚禾公司換票等事實，並未舉證證
    明，自無從認高尚禾公司有因被上訴人之投資而簽發支票予
    被上訴人之事，況上訴人如非向被上訴人借款，而僅是代被
    上訴人投資高尚禾公司，上訴人豈有自行簽發系爭支票並按
    月給付三分利息予被上訴人之必要？再參以上訴人於原審自
    承：「（問：被上訴人投資高尚禾公司的資金如何交付給高
    尚禾公司？）是由我的戶頭匯入高尚禾公司的戶頭來交付，
    匯的資金總計大約是四千三百多萬元。（問：高尚禾公司收
    受你的資金後交給你何種憑證？）陸續都有開支票，依照我
    匯入的金額開立同面額的支票給我，並將他們的土地設定抵
    押權給我，由我為抵押權人，高尚禾開給我的支票，都是在
    我這裡。」等語（見原審卷第74、75頁），顯見上訴人是集
    結其向被上訴人及其他第三人所借得之款項，以自己之名義
    投資高尚禾公司，否則高尚禾公司應無將其土地設定抵押權
    給上訴人一人之理，故上訴人所辯稱其未向被上訴人借款，
    而是代被上訴人投資第三人高尚禾公司云云，並無可採。
五、綜上所述，被上訴人主張上訴人向其借款1,498,500元，約
    定於82年9月30日清償，迭經催告迄未返還等語，為可採，
    上訴人所辯系爭款項是代被上訴人投資高尚禾公司，並非借
    貸云云，均無可採，從而被上訴人依消費借貸之法律關係，
    請求上訴人給付1,498,500元及自82年10月1日起至清償日止
    ，按年息5%計算之利息，為有理由，應予准許。原審判命上
    訴人如數給付，於法並無違誤。上訴意旨指摘原判決此部分
    不當，求予廢棄改判，為無理由，應予駁回。至於原判決所
    命之給付，被上訴人於本院減縮為1,498,500元及自82年10
    月1日起至清償日止，按年息5% 計算之利息，自應於主文諭
    知，併此敘明。
六、本件事證已臻明確，兩造其餘之攻擊防禦方法及所提之證據
    ，經審酌後認均無礙判決之結果，爰不予一一論述。
七、據上論結，本件上訴為無理由，爰判決如主文。
中    華    民    國    98    年    5     月    19    日
                    民事第十庭
                        審判長法  官  黃豐澤
                              法  官  吳謀焰
                              法  官  蕭艿菁
正本係照原本作成。
不得上訴。
中    華    民    國    98    年    5     月    19    日
                              書記官  王秀雲


司法院資訊處製作；財團法人民間司法改革基金會備份。
